【裁判字號】    92,上訴,540
【裁判日期】    920819
【裁判案由】    傷害致死
【裁判全文】
臺灣高等法院高雄分院刑事判決                    九十二年度上訴字第五四號
    上  訴  人
    即  被  告  乙○○
                丙○○
    共      同
    選任辯護人  陳慧博律師
右上訴人因傷害致死案件，不服臺灣高雄地方法院九十一年度訴字第八一五號中華民
國九十二年一月三十日第一審判決（起訴案號：臺灣高雄地方法院檢察署八十九年度
偵字第二七七二八號、第二七八四九號），提起上訴，本院判決如左：
    主  文
原判決撤銷。
乙○○、丙○○共同傷害人之身體，因而致人於死，乙○○處有期徒刑陸年，褫奪公
權肆年；丙○○處有期徒刑伍年，褫奪公權參年。扣案之竹棍壹支沒收。
    事  實
一、乙○○與張再守均在高雄縣林園鄉高屏溪出海口附近撈捕鰻魚苗維生，雙方因搭
    蓋棚架爭捕鰻魚苗而有仇怨，乙○○因身材短小，曾遭張再守毆打而懷恨在心，
    乃告知其舅舅丙○○，於民國八十九年十二月七日晚上十時許，乙○○、丙○○
    與許中華（另經檢察官為不起訴處分）在高屏溪岸喝酒又提及此事，丙○○乃提
    議去找張再守理論，隨即駕駛小竹筏離去，乙○○與許中華隨後另駕石龍文所有
    之大竹筏追趕，會合後三人將二竹筏綁一起，共駕大小竹筏沿高屏溪口捕鰻魚苗
    之棚架尋找張再守，發現後即以竹筏衝撞張再守站立之棚架，張再守被撞後跳至
    渠等之竹筏，乙○○、丙○○共同基於傷害之犯意聯絡，由乙○○先以石頭丟擊
    張再守頭部，丙○○徒手毆打張再守，許中華見狀上前阻止丙○○，乙○○與丙
    ○○客觀上可預見其與張再守均在高屏溪中之竹筏上，以竹棍毆擊張再守臉部、
    胸部及四肢之行為可能導致張再守無法站立或站立不穩而掉入水中溺水窒息而死
    亡之結果，竟未預見，乙○○猶隨手拿起其所有置於小竹筏上之竹棍一支，連續
    攻擊張再守臉部、胸部及四肢，丙○○則再出手毆擊張再守，致張再守頭、胸部
    裂傷、四肢多處皮下出血裂傷、右尺骨骨折，躺在竹筏上無法動彈，隨即因竹筏
    不穩滑落溪中窒息而死亡。乙○○與丙○○在上開犯罪未被有偵查犯罪職權之機
    關或人員發覺前，於翌日（八日）凌晨三時十五分許，即主動向高雄縣政府警察
    局林園分局值勤警員許慶讚自首坦承傷害張再守後，張再守跳水之情事，嗣並接
    受裁判。嗣張再守之父親甲○○於同（七）日晚上在高屏溪上遍尋張再守不著，
    亦於翌日下午七時許前往高雄縣警察局林園分局報案，迄八十九年十二月十日上
    午九時三十分許，經警在高屏溪南出海口發現張再守之屍體而查獲上情，並扣得
    乙○○所有供其毆打張再守之竹棍一支。
二、案經高雄縣政府警察局林園分局報請台灣高雄地方法院檢察署檢察官偵查起訴。
    理  由
一、訊據被告乙○○固坦承於右開時地，在高屏溪中竹筏上以石頭砸中張再守，並以
    竹棍毆擊張再守，後來張再守躺在竹筏上，張再守就掉到水裡去之事實不諱，惟
    辯稱：「我們毆打張再守約五分鐘後，張再守說不要打了，他蹲在大竹筏上後端
    ，背對著海，後來就躺下，我要駕駛竹筏回去，約三分鐘於轉彎後看到他有翻身
    的樣子，就掉下去了，當時竹筏還繼續前進，他有浮起來喊救命，我要過去抓他
    ，但繞回來已經找不到他，我無法預見張再守會因此而死亡，以為張再守自行跳
    下高屏溪，游泳上岸」云云。被告丙○○則否認有何毆打張再守之犯行，並辯稱
    ：「我沒有打張再守，是張再守要打我，我用手撥開，是與他拉扯而已，許中華
    就將我們拉開」云云。
二、經查，被告乙○○與丙○○於八十九年十二月七日晚上十時許，在高屏溪雙園大
    橋以西靠出海口附近，駕駛大小竹筏，沿搭建在高屏溪中捕鰻魚苗之棚架尋找張
    再守，發現後即以竹筏衝撞張再守站立之棚架，張再守被撞後跳至渠等之竹筏，
    先由乙○○以石頭丟擊張再守頭部，丙○○徒手毆打張再守，乙○○復隨手拿起
    置於竹筏上之竹棍連續攻擊張再守臉部、胸部及四肢，丙○○則再出手毆擊張再
    守，致張再守頭、胸部裂傷、四肢多處皮下出出血裂傷、右尺骨骨折，隨即因竹
    筏不穩掉落溪中而窒息死亡之事實，有左列事證證明：
（一）被告乙○○於警詢時供承：「我與張再守曾因在高屏溪捕鰻魚苗時發生怨隙，
      而遭張再守打傷，於八十九年十二月七日晚上十時許，與丙○○、許中華三人
      在高屏溪畔喝酒，丙○○提議前去看是否認識張再守，三人共乘我駕駛之塑膠
      竹筏前去找張再守，我駕竹筏碰撞張再守的鰻魚排後，張再守即跳上竹筏，我
      便以竹筏上拳頭大小之石頭擲向張再守左臉頰，又隨手拿起竹筏上竹竿攻擊張
      再守上半身三、四下，見他蹲下後，一直打其四肢四、五十下，張再守倒下後
      我再又拉他手腳以竹竿敲擊，再放下竹竿以左手抓其頸部，以右手打其左臉頰
      四、五下才停止，我至竹筏後方發動引擎，張再守即滾落溪，我伸手欲拉他，
      未拉著，就見張再守載浮載沉失去蹤影」等語（見八十九年十二月八日警詢筆
      錄）。被告乙○○於偵訊中亦陳稱：「我駕駛的竹筏撞到張再守的平台上，張
      再守就跳到竹筏上，口氣很不好，我就用石頭丟向張再守頭部，距離約一公尺
      左右，然後再拿竹棍打他，丙○○上前用手打張再守好幾拳，許中華在中間阻
      擋丙○○，並與丙○○拉扯，我則繼續是拿竹棍一直打張再守，張再守就不動
      了，我再拿竹棍打他手腳，我再用手按住張再守頸部，問他記不記得我，他說
      ：我知道、祥仔，我載著他往上游去，當時很暗，張再守如何掉到水裡我不知
      道」等情（見八十九年度偵字第二七七二八卷第十四頁、八十九年度偵字第二
      七八四九號卷第十四頁及八十九年度相字第二○五一號卷八十九年十二月十日
      偵訊筆錄）。
（二）被告丙○○於警詢中亦陳稱：「於八十九年十二月七日晚上，我與乙○○、許
      中華三人在高屏溪畔喝酒，乙○○說有一個人常常打他，我提議前去看是否認
      識張再守，三人共乘大小竹筏前去找張再守，後來竹筏碰撞張再守的鰻魚排後
      ，張再守即跳上竹筏，並罵我們不知死活等語，我才與他說幾句話，張再守就
      出手向我，我就跟他打起來，乙○○見狀便以竹筏上拳頭大小之石頭擲向張再
      守，又拿起竹筏上竹棍打張再守，許中華在旁勸架，我與許中華拉扯後掉到溪
      中，我再爬到竹筏上時，就聽到乙○○說張再守跳到水裡」等語（見八十九年
      十二月十日警詢筆錄）。被告丙○○於偵訊中亦陳稱：「我以左手打張再守，
      乙○○拿石頭打張再守的頭部，並拿竹棍一直打張再守」等語明確（見八十九
      年十二月十一日偵訊筆錄）。另證人許中華於警詢時證稱：「乙○○來跑來跟
      我說丙○○駕駛膠筏出去了，我就與乙○○一起出去找，當時很暗，出去之後
      ，一下子就看到丙○○的膠筏停在那裡，我就拉過來，將兩個膠筏綁在一起，
      乙○○駕駛之竹筏撞到人家鰻漁場的棚架，張再守口氣很兇下來與我們理論，
      丙○○就跟張再守打起來，乙○○也動手打張再守，我在旁邊拉丙○○，叫他
      不要打架，後來丙○○掉到溪中，丙○○爬上竹筏後，我又繼續勸他，突然聽
      到乙○○說丙○○下去水中，我們就在附近找子一陣子，以為張再守自己游回
      去岸上」等語（見八十九年十二月十日警詢筆錄）。
（三）互核被告乙○○、丙○○之供述及證人許中華之證詞，就乙○○駕駛竹筏載丙
      ○○、許中華至張再守之捕鰻魚架後，乙○○、丙○○與張再守發生爭吵，乙
      ○○以石頭、竹棍毆打張再守，丙○○以手毆打張再守，嗣後張再守落水之情
      節大致相符，並有現場照片二十二張附於相驗卷及被告乙○○所有竹棍一支扣
      案可資佐證。證人許中華於本院調查時所證「我沒有看到丙○○出手，他與張
      再守在吵架時，就把丙○○推開，我沒有看到他們出手」云云，核與前述不合
      ，復對前此所證述有何瑕疵亦未能合理交待，無非事後串飾迴護之詞，不足採
      信。是被告乙○○、丙○○確有於竹筏上分別以竹棍、手毆打張再守之事實，
      堪以認定。
（四）又查被害人張再守業經檢察官督同法醫師相驗及解剖後，送請法務部法醫研究
      所鑑定死因，認定「死者（張再守）頭部、面部有外傷，無法明確辨認，頭面
      部有傷多處，亦有皮下出血多處，胸部、背腰部、四肢均有皮下出血多處，右
      尺骨骨折，左右下肢出血多處，無顱骨骨折，未見明顯顱內出血，以上剖驗判
      明，死者頭臉部、四肢有多處外傷─皮下出血，裂傷等，但無顱骨骨折，無顱
      內出血，無氣胸、血胸、腹部亦無內臟裂傷，亦無內積血，未見致命外傷存在
      ，四肢雖有外傷多處，但僅見右尺骨骨折，死者傷均在頭、臉、胸、四肢等處
      ，未造成「致死外傷，專造成痛疼難堪、痛疼不如死的傷痕，死者被發現『浮
      屍時，採伏位』而判斷死者姿勢頗符合溺斃之姿勢。死者四肢骨有毆傷，必痛
      疼難堪、痛不如死，常引起腦貧血昏倒的地步，因此極易引起溺斃危險，鑑定
      結果認：死者張再守生前頭、臉、胸、四肢被毆，但未造成致命外傷後生前落
      水死亡。」此有法務部法醫研究所九十年九月十四日法醫所九○理字第一七八
      一號函所附之該所九○法醫所鑑字第○七一五號鑑定書一份在卷可稽（八十九
      年度偵字第二七七二八號卷第六七至七七頁），此外，復有解剖紀錄報告影本
      一份附於原審卷可按。足認本案被害人張再守係遭被告乙○○、丙○○分別以
      竹棍、手毆打後，因前頭、臉、胸、四肢被毆傷，未造成致命外傷，惟因掉落
      水中，窒息死亡之事實，至為明確。
三、按刑法上殺人與傷害之區別，以加害人有無戕害人生命之故意為斷，至於被害人
    受傷之部位以及加害人所用之兇器，有時雖可藉為認定有無殺人故意之心證，究
    不能據為絕對之標準（最高法院六十七年度台上字第一一六三號、七十年度台上
    字第五二六號判例參照）。查被告乙○○係因與被害人張再守曾因捕撈鰻魚苗而
    發生衝突，案發當時係由被告丙○○欲找張再守理論，被告二人與張再守彼此間
    未有深仇大恨，且被害人張再守頭面部有傷多處，但僅見右尺骨骨折，死者傷均
    在頭、臉、胸、四肢等處，「未造成致死外傷，專造成痛疼難堪、痛疼不如死的
    傷痕」，亦有右揭法醫研究所鑑定報告可稽。因此，顯無積極事證足認被告乙○
    ○、丙○○有何殺人之主觀犯意，自難僅憑被害人因遭被告乙○○、丙○○毆打
    後，掉落水中溺斃致生死亡結果，即遽認必係基於殺人犯意而為之。又被告乙○
    ○、丙○○毆打張再守之地點係在高屏溪雙園大橋以西至高屏溪出海口之間，該
    處高屏溪河床，係南北兩側水流較深，中間河床較淺，漲潮之最大潮時，河床南
    北兩側，深約四點五公尺，河流中間深約二公尺（即七台尺），退潮時河流南北
    兩側約二公尺（即七台尺），河流中間深約四十五公分（即一點五台尺），案發
    當時適為農曆十二日，為退潮，與原審於九十一年十月十五日至現場勘驗時相當
    等情，業據原審法官至現場勘驗明確，並製有勘驗筆錄一份及現場照片九張附於
    原審卷可按。是張再守掉落於高屏溪中，如係在河流中間位置，當日又係退潮，
    水深約四十五公分，不必然發生溺斃之結果，是亦不能以張再守經被告乙○○、
    丙○○毆打後，掉落水中，而認被告二人有殺人之未必故意。
四、次按刑法傷害致人於死罪，係因犯罪致生一定結果而為加重其刑之規定，依同法
    第十七條之規定，以行為人能預見其結果發生時，始得適用。所謂「能預見」乃
    指客觀情形而言，即客觀上對於加重結果之發生有預見之可能性，而行為人主觀
    上未加預見之情形而言。然被告乙○○辯稱：「我要駕駛竹筏回去，轉彎後看到
    他有翻身的樣子，就掉下去了，當時竹筏還繼續前進，他有浮起來喊救命，我要
    過去抓他，但繞回來已經找不到他，我無法預見張再守會因此而死亡」云云；被
    告丙○○辯稱：「與許中華拉扯跌入水中，待我爬上竹筏時即聽聞乙○○說張再
    守落水，無從知悉張再守如何落水」云云。辯護意旨另謂「被害人張再守滑入水
    中溺斃，是因外力或自然力所造成，與被告二人之傷害行為間並無因果關係」等
    語。惟查：
（一）加重結果犯係以行為人能預見其結果之發生為要件，係以客觀的預見可能性，
      為限定對於加重結果之果關係及過失概念。此一預見應以行為當時客觀存在之
      一般情形，及行為後可能預見其發生之情形為基礎加以觀察，與行為人主觀上
      有無預見有別。經查，被告二人以竹棍、手分別毆擊張再守，造成張再守頭、
      臉、胸、四肢等多處外傷，雖未造成致死外傷，而所造成頭、臉、胸及四肢骨
      之毆傷，必痛疼難堪、痛不如死，常引起腦貧血昏倒的地步，因此足以引起溺
      水而死亡之結果，此為客觀所得預見之結果，不得謂被告二人於上述客觀情形
      下仍無預見之可能。被告二人雖以前詞置辯，但被告丙○○於警詢時即供稱「
      我掉到溪中，再爬到竹筏上時，就聽到乙○○說張再守跳到水裡」等語，且證
      人許中華於本院亦證稱「我拉起丙○○時就聽到蔡吉祥喊說張再守不見了，當
      時竹筏還沒發動，只有流水漂動而已」等語明確（見本院卷第七十四頁），再
      者，被告丙○○亦稱「我落水爬起來後就聽見蔡吉祥說人掉下去，當時竹筏還
      沒有發動」等情（見本院卷第七十八頁），足認被告二人上述所辯核與前開事
      證不符，顯均為事後避重就輕之詞，不足採信。被告乙○○、丙○○毆打張再
      守，致其受有前開傷害，張再守可能因而落水致生死亡之結果，為客觀上所能
      預見，應無疑義。
（二）又傷害致死罪除被告其傷害之犯行，客觀上能預見其發生死亡之結果外，且須
      傷害行為與死亡之加重結果間，有相當因果關係存在，始得成立。所謂相當因
      果關係，係指依經驗法則，綜合行為當時所存在之一切事實，為客觀之事後檢
      查，認為在一般情形之下，有此環境、有此行為之同一條件，均可發生同一之
      結果者，則該條件即為發生結果之相當條件，行為與結果即有因果關係。對於
      他人實施暴行或脅迫傷害人之健康，如被害人因而不能自主，致跌成傷身死，
      衹要死亡結果並非獨立之自然原因或第三者介入，則其傷害之原因與死亡之結
      果，即不能謂無相當因果關係，自應負傷害致人於死之罪責，最高法院三十二
      年上字第二五四八號及七十六年台上字第一九二號判例、八十五年度台上字第
      二三九七號判決可資參照。查被告二人共同傷害張再守後，致張再守因傷躺在
      竹筏上無法動彈，隨即因竹筏不穩滑落水中窒息死亡。由本案之行為地觀之，
      被告二人係在高屏溪之竹筏上共同傷害張再守，致其頭、胸部裂傷、四肢多處
      皮下出血裂傷、右尺骨骨折，並已躺在竹筏上無法動彈，已如前述。張再守因
      傷重不能自主，隨即因竹筏不穩滑落溪中因而溺斃，此在一般情形下，有此行
      為及環境之同條件下，均可發生同一之結果，足證被告二人傷害行為與張再守
      死亡結果，顯有相當因果關係，右揭辯護意旨容有誤會。
五、綜上所述，本件事證已臻明確，被告乙○○、丙○○傷害張再守致死亡之犯行洵
    堪認定。核被告乙○○、丙○○所為，均係犯刑法第二百七十七條第二項前段之
    傷害致人於死罪。被告乙○○、丙○○間犯意聯絡及行為分擔，均為共同正犯。
    被告二人於肇事後，犯罪未被發覺前，即向警方報案坦承傷害肇事等情，業據證
    人許慶讚、廖輝得證述明確，並接受裁判，核與自首之要件相符，應依刑法第六
    十二條前段規定減輕其刑。
六、原審予以被告二人論罪科刑，固非無見。惟按刑法第六十二條之所謂發覺，係指
    有偵查犯罪職權之機關或人員確知其人犯罪無誤為必要，而於對其發生嫌疑時，
    即得謂為已發覺；但此項對犯人嫌疑，仍須有確切之根據得為合理之可疑者，始
    足當之，若單純主觀上之懷疑，要不得謂已發生懷疑（最高法院七十二年台上字
    第六四一號判例參照）。本件被害人張再守之父親甲○○雖於八十九年十二月七
    日晚上在高屏溪上遍尋張再守不著，於翌日下午七時許前往高雄縣警察局林園分
    局報案，陳稱「因我長子張再守失蹤，特來報案請求協尋」，並補充稱「十二月
    七日二十三時許，乙○○與二名男子駕塑膠竹筏至鰻排四處找張再守，嗣打張再
    守電話都沒有聯絡到，深怕張再守已有不測」等語（見警卷第十六頁），觀其報
    案內容，並未指述張再守遭乙○○等人傷害等情，雖提及乙○○找人之舉動而主
    觀推測張再守之失蹤可能與乙○○等人有關，其他並無合理之懷疑可以為據，尚
    不得謂偵查人員對此已發生犯罪嫌疑。況且告訴人甲○○在本院調查時亦說明「
    我單純報失蹤而已，他有無與人打架並不知道，嗣三天後屍體浮起來才再報案」
    等語明確（見本院卷第七十二頁），原判決認甲○○上開報案，林園分局即已知
    悉被告乙○○、丙○○涉嫌傷害張再守等情，尚嫌無據。再者，被告二人犯後於
    翌日凌晨三時十五分許，即透過廖輝得將渠等打傷張再守，張再守跳水一事聯絡
    警員許慶讚，並當面告知許警員，許慶讚亦至案發現場尋人等情，此已經證人即
    高雄縣警察局林園分局林園派出所警員許慶讚於原審到庭證述無訛（見原審卷第
    四十三頁），復經證人廖輝得在本院調查時證稱「被告他們有跟員警講說與對方
    打架，對方跳水找不到人，警員說要到現場找一找，也會去醫院找找看有無人掛
    急診」等語明確，足見被告二人確已於偵查機關已知悉犯罪事實與犯罪人之前，
    即向該管機關申告其犯罪事實，且其後被告乙○○於八十九年十二月八日下午八
    時即自動到案說明（見警卷第四頁），被告丙○○亦於同年月十日亦主動到案（
    見警卷第六頁），顯見渠等均自願接受裁判，已符合自首之要件。原判決認被告
    二人並無對於未發覺之罪自首而受裁判之情事，尚有未洽。此外，原判決事實認
    定告訴人甲○○於八日上午七、八時前往高雄縣警察局林園分局報案，固據證人
    許慶讚於原審證述在卷（見原審卷第四三頁），惟依甲○○於警局之報案筆錄所
    載報案時間則為下午七時（見警卷第十六頁正面），證人此點所述顯有誤記，應
    以報案紀錄為準，原判決此處亦有誤會。
七、被告二人上訴意旨認符合自首要件，為有理由，雖其餘辯解尚無可採，且原判決
    另有可議之處，自應由本院將原判決撤銷改判。審酌被告二人前未有犯罪前科紀
    錄，有臺灣高等法院被告全國前案紀錄表及臺灣高雄地方法院檢察署刑案資料查
    註紀錄表各一份在卷可參，素行尚稱良好，乙○○犯後坦承部分犯行，另斟酌其
    等犯後已與被害人家屬達成民事損害二百萬元賠償之和解，有和解書一份附卷可
    按，告訴人亦不予追究，犯後態度良好等一切情狀，分別量處被告乙○○有期徒
    刑六年，被告丙○○有期徒刑五年，並依被告二人所犯傷害致死之犯罪性質，認
    有宣告褫奪公權之必要，併宣告被告乙○○褫奪公權四年，被告丙○○褫奪公權
    三年。另扣案之竹棍一支，係被告乙○○所有，供犯罪所用之物，業據被告乙○
    ○供明在卷，爰依刑法第三十八條第一項第二款宣告沒收。
據上論結，應依刑事訴訟法第三百六十九條第一項前段、第三百六十四條、第二百九
十九條第一項前段，刑法第二十八條、第二百七十七條第二項、第六十二條前段、第
三十七條第二項，第三十八條第一項第二款，判決如主文。
本案經檢察官劉文水到庭執行職務。
中      華      民      國    九十二    年      八     月      十九     日
                          臺灣高等法院高雄分院刑事第三庭
                                  審判長法官  周賢銳
                                        法官  謝宏宗
                                        法官  黃建榮
右正本證明與原本無異。
如不服本判決應於收受本判決後十日內向本院提出上訴書狀，其未述上訴理由者，
並得於提起上訴後十日內向本院補提理由書狀（均須按他造當事人之人數附繕本)「
切勿逕送上級法院」。
                                      書記官  鄭翠芬
中      華      民      國    九十二    年      八     月      十九     日
附錄：本判決論罪科刑法條：
刑法第二百七十七條第二項
犯前項之罪因而致人於死者，處無期徒或七年以上有期徒刑，致重傷者，處三年以上
十年以下有期徒刑。


司法院資訊處製作；財團法人民間司法改革基金會備份。
